ACORDAO-COMPLETO-2592357

ACÓRDÃO 4145/2023 ATA 16/2023 - PRIMEIRA CÂMARA

VISTOS, relatados e discutidos estes autos de aposentadoria concedida pelo Senado Federal,
ACORDAM os ministros do Tribunal de Contas da União, reunidos em sessão da 1ª Câmara, diante das razões expostas pelo relator, em:
9.1. considerar ilegal o ato de aposentadoria de Maria Goiaci Alves Carvalho, recusando-lhe o registro, nos termos do § 1º do art. 260 do RI/TCU; 
9.2. dispensar a devolução dos valores indevidamente recebidos, presumidamente de boa-fé, nos termos da Súmula 106 deste Tribunal;
9.3. determinar ao Senado Federal que:
9.3.1. no prazo de 15 (quinze) dias, reanalise as parcelas de quintos incorporadas pela interessada, acerca da atualização progressiva de parcelas de FC5 por parcelas de FC6, conforme examinado na proposta de deliberação, e esclareça o cálculo e valores referentes à "parcela compensatória-STF (RE 638115/CE) " constantes dos últimos contracheques da interessada, comunicando a este Tribunal as providências adotadas, nos termos do art. 262, caput, do RI/TCU e do art. 8º, § 2º, da Resolução-TCU 353/2023, sob pena de responsabilidade solidária do responsável pela omissão;
9.3.2. no prazo de 15 (quinze) dias, destaque do valor correspondente aos reajustes incidentes sobre as parcelas de VPNI (quintos e décimos) , concedidos entre 2013 e 2015 (Lei 12.779/2012 ) e entre 2016 e 2019 (Lei 13.302/2016) , sujeitando a parcela destacada à absorção por quaisquer reajustes remuneratórios posteriores a 23/10/2020, conforme já determinado no Acórdão 661/2023-TCU-Plenário;
9.3.3. cadastre novo ato de concessão de aposentadoria livre das irregularidades apontadas nestes autos, submetendo-o, no prazo de 30 (trinta) dias, à apreciação deste Tribunal, nos termos dos arts. 262, caput e § 2º, do RI/TCU e 19, § 3º, da Instrução Normativa TCU 78/2018;
9.3.4. dê ciência do inteiro teor desta deliberação à interessada, alertando-a de que o efeito suspensivo proveniente da interposição de eventuais recursos perante o Tribunal não a exime da devolução dos valores percebidos indevidamente após a respectiva notificação, caso esses não sejam providos, devendo encaminhar os comprovantes dessa notificação a esta Corte no prazo de até 30 (trinta) dias;
9.4. enviar cópia deste acórdão ao Senado Federal e à Sra. Maria Goiaci Alves Carvalho; 
9.5. informar aos interessados que o inteiro teor da presente deliberação estará disponível para consulta no dia seguinte à sua oficialização, no endereço www.tcu.gov.br/acordaos;
9.6. encerrar o processo e arquivar os presentes autos.

Atos de Aposentadoria.

Primeira Câmara

Senado Federal.

3. Interessada: Maria Goiaci Alves Carvalho (XXX.006.321-XX).

13.1. Ministros presentes: Benjamin Zymler (na Presidência), Walton Alencar Rodrigues, Jorge Oliveira e Jhonatan de Jesus.
13.2. Ministros-Substitutos presentes: Augusto Sherman Cavalcanti e Weder de Oliveira (Relator).

WEDER DE OLIVEIRA

Reproduzo a instrução da então Secretaria de Fiscalização de Integridade de Atos e Pagamentos de Pessoal e de Benefícios Sociais (Sefip) , atual AudPessoal, com os ajustes de forma pertinentes:
"INTRODUÇÃO
1.	Trata-se de ato de aposentadoria, submetido, para fins de registro, à apreciação do Tribunal de Contas da União (TCU) , de acordo com o art. 71, inciso III, da Constituição Federal. O ato foi cadastrado e disponibilizado ao TCU por intermédio do Sistema e-Pessoal, na forma do art. 2º e 4º da Instrução Normativa TCU 78/2018.
2.	O ato desse processo pertence às seguintes unidades:
2.1.	Unidade emissora: Senado Federal.
2.2.	Unidade cadastradora: Senado Federal.
2.3.	Subunidade cadastradora: Senado Federal.
EXAME TÉCNICO
Procedimentos aplicados
3.	Os procedimentos para exame, apreciação e registro de atos de pessoal encontram-se estabelecidos na Instrução Normativa TCU 78/2018 e na Resolução TCU 206/2007. Essas normas dispõem que os atos de pessoal disponibilizados por meio do e-Pessoal devem ser submetidos previamente a críticas automatizadas, com base em parâmetros predefinidos.
4.	As críticas das informações cadastradas na etapa de coleta do ato foram elaboradas e validadas levando-se em conta as peculiaridades de cada ato. Os itens verificados nessa etapa são inerentes a dados cadastrais, fundamentos legais, mapa de tempo, ficha financeira, assim como eventuais ocorrências de acumulação. Trata-se de verificações abrangentes, minuciosas e precisas e sem a necessidade de ação humana e, portanto, menos suscetível a falhas. As críticas aplicadas estão discriminadas no sistema, no Menu e-Pessoal, opção "Crítica", que podem ser acessadas mediante concessão de perfil específico a servidores do TCU responsáveis pela análise.
5.	Além das críticas automatizadas, há verificação humana adicional no caso de haver alertas do sistema ou informações não formatadas, como esclarecimentos do gestor ou do controle interno. 
6.	As críticas também consideram os registros do Sistema Integrado de Administração de Recursos Humanos (Siape) . O Siape disponibiliza informações atualizadas sobre as parcelas que integram os proventos, diferentemente, portanto, do e-Pessoal, que informa as parcelas no momento do registro do ato. 
7.	Essa confrontação com o Siape fornece uma visão atual e verdadeira da situação, o que permite descaracterizar irregularidades e inconsistências que, embora constantes do e-Pessoal, já foram corrigidas.
8.	As verificações detectadas no ato encontram-se discriminadas na aba de pendências do ato no sistema e-Pessoal, bem como no espelho do ato contemplado por esta instrução.
Exame das Constatações
9.	Ato: 84783/2020 - Inicial - Interessado (a) : MARIA GOIACI ALVES CARVALHO - CPF: XXX.006.321-XX
9.1.	Parecer do Controle Interno: considerar o ato Ilegal. Justificativa: 1- Desde a aprovação e adoção do Parecer ADVOSF n° 253/1998, o Senado Federal tem adotado forma diferenciada de contagem de quintos/décimos (VPNI) , tendo como marco inicial da contagem a designação para a função de confiança de nível mais elevado, independente da primeira, situação divergente da estabelecida pela Lei n° 8.911/1994 e pela jurisprudência dos Acórdãos TCU nos 993/2013, 994/2013 e 8.249/2013, todos da 1ª Câmara, que determinam a contagem a partir da primeira designação em funções comissionadas. A servidora recebe VPNI referente a 6/10 FC06 + 4/10 FC05. Se fosse calculada pela metodologia prevista na Lei nº 8.911/94 c/c a Resolução SF nº 74/94, a servidora faria jus a 4/10 FC06 + 6/10 FC05. 2- A incorporação de quintos/décimos (VPNI) deixou de observar a data-limite de 8/4/1998 (publicação da Lei n° 9.624/1998) , contrariando a jurisprudência emanada do RE n° 638.115/CESTF e dos Acórdãos TCU nos 5.753/2016 - 1ª Câmara e 7.193/20172ª Câmara. A servidora recebe VPNI referente a 6/10 FC06 + 4/10 FC05, se observada a data limite reconhecida pela jurisprudência atual, a servidora faria jus a 10/10 FC05.
9.2.	Constatações e análises: 
9.2.1.	Houve o registro de pelo menos uma rubrica com 'Denominação para análise pelo TCU = Vantagem de caráter pessoal (160 - VPNI (Função Comissionada) (Vantagem de caráter pessoal - Incorporação de quintos/décimos de função) - R$ 5.968,05) .
a.	Justificativa do Gestor de Pessoal: Não há. Verificação efetuada no âmbito do TCU.
b.	Análise do Controle Interno: Não há. Verificação efetuada no âmbito do TCU.
c.	Análise da Equipe Técnica: Ilegal
É ilegal a concessão da vantagem de quintos em razão do exercício de funções comissionadas após o advento da Lei 9.624/1998.
9.2.2.	Ato e-Pessoal em substituição a ato Sisac devolvido de acordo com comunicado da presidência do TCU. Data de encaminhamento do ato Sisac ao TCU: 18/02/2020
a.	Justificativa do Gestor de Pessoal: Não há. Verificação efetuada no âmbito do TCU.
b.	Análise do Controle Interno: Não há. Verificação efetuada no âmbito do TCU.
c.	Análise da Equipe Técnica: Legal
Ato em substituição a ato SISAC devolvido com entrada original no TCU na data de 18/2/2020.
9.2.3.	Indício encontrado para o servidor/instituidor MARIA GOIACI ALVES CARVALHO de CPF XXX.006.321-XX - tipo de indício: Valor de VPNI sofreu algum reajuste desde o primeiro pagamento, situação: ENCAMINHADO PARA ESCLARECIMENTO.
a.	Justificativa do Gestor de Pessoal: Não há. Verificação efetuada no âmbito do TCU.
b.	Análise do Controle Interno: Não há. Verificação efetuada no âmbito do TCU.
c.	Análise da Equipe Técnica: Ilegal
No que diz respeito à incorporação das parcelas de 'quintos' ou 'décimos', constata-se que ela não está em consonância com a jurisprudência deste Tribunal e os critérios das Leis 8.911/1994 e 9.624/1998, vez que os períodos anteriores a 8/4/1998 não são suficientes para a incorporação da vantagem de quintos da forma que fora concedida ao interessado. Registra-se ainda que não há qualquer decisão judicial, tampouco administrativa que autorize o pagamento de quintos em período posterior a 8/4/1998.
Além de tal irregularidade, ao analisar os contracheques mais recentes (disponível para consulta deste Tribunal a partir do mês de março/2017) , identificou-se que o Senado Federal vem promovendo o reajuste da vantagem de quintos/décimos.
Detectou-se que tais situações vem ocorrendo, no mínimo, desde a edição da Lei 13.302/2016 (que promoveu reajuste na remuneração dos servidores do Senado Federal) , que assim estabeleceu:
Art. 1º As Tabelas de Vencimentos Básicos dos Servidores Ocupantes de Cargo Efetivo do Quadro de Pessoal do Senado Federal constantes do Anexo I da Lei nº 12.300, de 28 de julho de 2010, e as demais parcelas de natureza remuneratória devidas a esses servidores são reajustadas em 21,3% (vinte e um inteiros e três décimos por cento) .
Parágrafo único. O reajuste a que se refere o caput será concedido em quatro parcelas anuais, da seguinte forma:
I - 5,5% (cinco inteiros e cinco décimos por cento) , a partir de 1º de janeiro de 2016;
II - 5% (cinco por cento) , a partir de 1º de janeiro de 2017, aplicados sobre as tabelas vigentes em 31 de dezembro de 2016;
III - 4,8% (quatro inteiros e oito décimos por cento) , a partir de 1º de janeiro de 2018, aplicados sobre as tabelas vigentes em 31 de dezembro de 2017;
IV - 4,5% (quatro inteiros e cinco décimos por cento) , a partir de 1º de janeiro de 2019, aplicados sobre as tabelas vigentes em 31 de dezembro de 2018.
Sabe-se que os quintos/décimos incorporados foram transformados em Vantagem Pessoal Nominalmente Identificada - VPNI pela Lei 9.527/1997 e, posteriormente, pela Medida Provisória 2.225-45/2001, que acresceu à Lei 8.112/1990 o artigo 62-A, e deveriam ser reajustados, nos termos do art. 15, § 1º da referida lei, apenas em razão dos reajustes gerais, salvo expressa previsão legal em contrário:
 (...) 
Art. 15. Fica extinta a incorporação da retribuição pelo exercício de função de direção, chefia ou assessoramento, cargo de provimento em comissão ou de Natureza Especial a que se referem os arts. 3º e 10 da Lei nº 8.911, de 11 de julho de 1994.
§ 1º A importância paga em razão da incorporação a que se refere este artigo passa a constituir, a partir de 11 de novembro de 1997, vantagem pessoal nominalmente identificada, sujeita exclusivamente à atualização decorrente da revisão geral da remuneração dos servidores públicos federais.
Observa-se, entretanto, que a Lei 13.302/2016 (que reajustou a remuneração dos servidores do Senado Federal e disciplinou o pagamento das parcelas remuneratórias devidas a esses servidores) , não se caracteriza como uma lei de revisão geral de remuneração dos servidores públicos federais, tal como foram as Leis 10.331/2001 e 10.697/2003.
Vale mencionar que a jurisprudência do STJ é no sentido de que os quintos incorporados até a edição da Lei 9.527/97 devem ser atualizados de acordo com os critérios adotados para a revisão geral da remuneração dos servidores públicos federais. Senão vejamos:
PROCESSUAL CIVIL. EMBARGOS DE DECLARAÇÃO NO AGRAVO INTERNO NO RECURSO ESPECIAL. ENUNCIADO ADMINISTRATIVO Nº 3/STJ. OMISSÕES CONFIGURADAS. INAPLICABILIDADE DO ENTENDIMENTO FIRMADO NO RE Nº 638.115/CE. ATUALIZAÇÃO, ENTRE ABRIL DE 1998 A SETEMBRO DE 2001, DE QUINTOS JÁ INCORPORADOS. VANTAGEM PESSOAL NOMINALMENTE IDENTIFICADA (VPNI) . LEI Nº 9.527/97. CRITÉRIO DE CORREÇÃO. REAJUSTE GERAL DOS SERVIDORES PÚBLICOS FEDERAIS, MESMO APÓS A EDIÇÃO DA MEDIDA PROVISÓRIA Nº 2.225-45/2001. PRECEDENTES. (...) .
 (...) 
3. A jurisprudência desta Corte Superior firmou-se no sentido de que os quintos incorporados até a edição da Lei nº 9.527/97 devem ser atualizados de acordo com os critérios adotados para a revisão geral da remuneração dos servidores públicos federais, pois desde então ostentam natureza de vantagem pessoal nominalmente identificada (VPNI) . Ainda que a Medida Provisória nº 2.225-45/2001 tenha restabelecido o direito à incorporação de quintos entre abril de 1998 e setembro de 2001 - entendimento hoje superado pelo Supremo Tribunal Federal no julgamento do RE nº 638.115/CE -, referido ato normativo não revogou a Lei nº 9.527/97 e nem modificou o critério de atualização dos quintos já incorporados e transformados em vantagem pessoal nominalmente identificada. Precedentes. (destaque acrescido) 
 (EDcl no AgInt no RECURSO ESPECIAL Nº 1.516.357 - RS. Relator: Min. Mauro Campbell Marques, julgado em 21/6/2018) 
Diante disso, como a irregularidade foi detectada no ato, cabe ilegalidade nesse sentido, assim como determinação ao Senado Federal que retifique os valores percebidos a título de incorporação de quintos/décimos do (a) servidor (a) , para os valores anteriores à vigência da Lei 13.302/2016; bem como, proceda à correção da parcela de quintos RECALCULANDO A com base apenas no exercício de função até 8/4/1998.
9.3.	O quadro resumo de ocorrências e, quando for o caso, o detalhamento da norma legal e da jurisprudência para as inconsistências acima elencadas encontra-se no anexo II dessa instrução. 
9.4.	Encaminhamento do ato: 
9.4.1.	Considerar ILEGAL e recusar registro do ato de Aposentadoria 84783/2020 - Inicial de MARIA GOIACI ALVES CARVALHO do quadro de pessoal do órgão/entidade Senado Federal, com base nos arts. 71, inciso III, da Constituição Federal, 1º, inciso V, e 39, inciso II, da Lei 8.443/1992 e 260, § 1º, do Regimento Interno. 
9.4.2.	Com fulcro no art. 262, caput, do Regimento Interno deste Tribunal, determinar ao órgão/entidade Senado Federal que: 
a.	dispense a devolução dos valores indevidamente recebidos de boa-fé até a data da ciência do órgão/entidade Senado Federal, do acórdão que vier a ser proferido, com base no Enunciado 106 da Súmula da Jurisprudência do TCU.
b.	dê ciência, no prazo de quinze dias, contados da notificação, do inteiro teor desta deliberação (a) o interessado (a) , alertando-o (a) de que o efeito suspensivo proveniente da interposição de eventuais recursos junto ao TCU não o (a) exime da devolução dos valores percebidos indevidamente, caso o recurso não seja provido.
c.	promova o recálculo, no prazo 15 (quinze) dias, contados a partir da ciência desta deliberação, sujeitando-se a autoridade administrativa omissa à responsabilidade solidária, do valor atualmente pago relativo à rubrica apontada, em face de manifesta ilegalidade.
CONCLUSÃO
10.	A abrangência e a profundidade das verificações levadas a efeito fundamentam convicção de que o ato 84783/2020 pode ser apreciado pela ilegalidade, em razão das irregularidades apontadas no item Exame das Constatações desta instrução, que representam afronta à legislação e à jurisprudência de referência
PROPOSTA DE ENCAMINHAMENTO
11.	Ante o exposto, com fundamento no art. 71, inciso III, da Constituição Federal, no art. 1º, inciso V, e art. 39, incisos I e II, da Lei 8.443/1992, no art. 260 do Regimento Interno do Tribunal de Contas da União, propõe-se: 
11.1.	Considerar ILEGAL e recusar registro do ato de Aposentadoria 84783/2020 - Inicial de MARIA GOIACI ALVES CARVALHO do quadro de pessoal do órgão/entidade Senado Federal, com base nos arts. 71, inciso III, da Constituição Federal, 1º, inciso V, e 39, inciso II, da Lei 8.443/1992 e 260, § 1º, do Regimento Interno.
11.2.	Com fulcro no art. 262, caput, do Regimento Interno deste Tribunal, determinar ao órgão/entidade Senado Federal que: 
11.2.1.	dê ciência, no prazo de quinze dias, contados da notificação, do inteiro teor desta deliberação (a) o interessado (a) , alertando-o (a) de que o efeito suspensivo proveniente da interposição de eventuais recursos junto ao TCU não o (a) exime da devolução dos valores percebidos indevidamente, caso o recurso não seja provido.
11.2.2.	dispense a devolução dos valores indevidamente recebidos de boa-fé até a data da ciência do órgão/entidade Senado Federal, do acórdão que vier a ser proferido, com base no Enunciado 106 da Súmula da Jurisprudência do TCU.
11.2.3.	promova o recálculo, no prazo 15 (quinze) dias, contados a partir da ciência desta deliberação, sujeitando-se a autoridade administrativa omissa à responsabilidade solidária, do valor atualmente pago relativo à rubrica apontada, em face de manifesta ilegalidade." (...) 
Anexo I - Dados do Ato
Ato: 84783/2020 - servidor/instituidor: MARIA GOIACI ALVES CARVALHO - CPF: XXX.006.321-XX 
Cargo: - Matrícula no órgão 44663
Atos com o mesmo CPF Não foram encontrados no Sisac ou e-Pessoal atos com o mesmo CPF do servidor instituidor.
Ficha Financeira do Instituidor - Dados não disponíveis.
Anexo II 
Quadro resumo de ocorrências
	Núm.ato
	Nome instituidor
	Regime jurídico
	Propostas de mérito
	Inconsistências encontradas
	Qtde incon.

				Controle interno
	Sefip/
TCU
		
	84783/2020
	MARIA GOIACI ALVES CARVALHO
		Ilegal
	Ilegal
	- Houve o registro de pelo menos uma rubrica com 'Denominação para análise pelo TCU = Vantagem de caráter pessoal (160 - VPNI (Função Comissionada) (Vantagem de caráter pessoal - Incorporação de quintos/décimos de função) - R$ 5.968,05) . - Ilegal
- Ato e-Pessoal em substituição a ato Sisac devolvido de acordo com comunicado da presidência do TCU. Data de encaminhamento do ato Sisac ao TCU: 18/02/2020 - Legal
- Indício encontrado para o servidor/instituidor MARIA GOIACI ALVES CARVALHO de CPF XXX.006.321-XX - tipo de indício: Valor de VPNI sofreu algum reajuste desde o primeiro pagamento, situação: ENCAMINHADO PARA ESCLARECIMENTO. - Ilegal
	3

2.	O MP/TCU, representado pelo procurador Sérgio Ricardo Costa Caribé, manifestou-se de acordo com a proposta da unidade instrutiva, nos seguintes termos:
"Trata-se da apreciação, para fins de registro, de ato de concessão de aposentadoria emitido pelo Senado Federal.
2.	A Unidade Técnica (Sefip) propõe a ilegalidade do referido ato, em razão da incorporação de Quintos após 8/4/1998, o que contraria o entendimento do Supremo Tribunal Federal no RE 638.115/CE, com repercussão geral reconhecida; e em razão do reajuste irregular da referida parcela com base nos aumentos concedidos pela Lei 13.302/2016.
3.	De fato, no que se refere à incorporação de Quintos relativos a funções exercidas após 8/4/1998, o entendimento do Supremo Tribunal Federal, a partir do julgamento realizado no Recurso Extraordinário - RE 638.115/CE, com repercussão geral reconhecida, passou a ser no sentido da sua impossibilidade, em razão da ausência de amparo legal, senão vejamos:
Recurso extraordinário. 2. Administrativo. 3. Servidor público. 4. Incorporação de quintos decorrente do exercício de funções comissionadas no período compreendido entre a edição da Lei 9.624/1998 e a MP 2.225-48/2001. 5. Impossibilidade. 6. Recurso extraordinário provido. (RE 638.115/CE - Relator: Ministro Gilmar Mendes. Julgado em 19/03/2015, Órgão Julgador: Tribunal Pleno. Repercussão Geral de Mérito. Publicado no DJe-151 de 3/8/2015, divulgado em 31/07/2015) 
4.	Ao modular os efeitos da referida decisão, no entanto, aquela Corte, em sede de embargos de declaração julgados em 30/6/2017, havia entendido que o pagamento da referida parcela deveria ser cessado em qualquer hipótese, aplicando-se tal entendimento até mesmo para os servidores que obtiveram o direito à incorporação assegurado por decisão judicial transitada em julgado, sem a necessidade de ação rescisória.
5.	No entanto, em novo julgamento realizado em 18/12/2019, o STF acolheu parcialmente os embargos de declaração, com efeitos infringentes, para reconhecer indevida a cessação imediata do pagamento da parcela quando fundado em decisão judicial transitada em julgado. Já no caso daqueles que recebem os Quintos em virtude de decisões administrativas ou decisões judiciais sem trânsito em julgado, modulou os efeitos da decisão para manter o pagamento da parcela até a sua absorção integral por quaisquer reajustes futuros concedidos aos servidores.
6.	Nesses casos, este Tribunal tem considerado ilegal o pagamento da referida parcela e determinado às Unidades Jurisdicionadas que adotem as medidas necessárias à regularização dos pagamentos indevidos de acordo com a modulação dos efeitos realizada pelo STF nos autos do RE 638.115/CE, a exemplo dos Acórdão 659/2020-TCU-Primeira Câmara, relatado pelo Ministro Walton Alencar Rodrigues, e 622/2020-TCU- 2ª Câmara, relatado pelo Ministro Aroldo Cedraz.
7.	Além disso, verifica-se que o referido ato deve ser considerado ilegal em razão da incidência indevida dos reajustes previstos na Lei 13.302/2016 sobre a VPNI de Quintos/Décimos de função comissionada.
8.	Vale lembrar que a parcela relativa à incorporação de Quintos/Décimos foi transformada em VPNI pela Lei 9.527/1997, passando a ser reajustada exclusivamente nos casos de revisão geral da remuneração dos servidores públicos federais, nos termos do art. 15, § 1º, da referida Lei, que assim dispôs:
Art. 15. Fica extinta a incorporação da retribuição pelo exercício de função de direção, chefia ou assessoramento, cargo de provimento em comissão ou de Natureza Especial a que se referem os arts. 3º e 10 da Lei nº 8.911, de 11 de julho de 1994.
§ 1º A importância paga em razão da incorporação a que se refere este artigo passa a constituir, a partir de 11 de novembro de 1997, vantagem pessoal nominalmente identificada, sujeita exclusivamente à atualização decorrente da revisão geral da remuneração dos servidores públicos federais.
9.	Dessa forma, tendo em vista que a Lei 13.302/2016 não tratou de revisão geral das remunerações dos servidores públicos federais, mas sim de reajuste especificamente concedido aos servidores daquela Casa Legislativa, entende-se que não há amparo legal para o reajuste concedido sobre essa rubrica.
10.	Nesse mesmo sentido foi a decisão proferida por este Tribunal nos autos do TC Processo 039.800/2020-2, que analisou ato de aposentadoria de servidor do Senado Federal cuja parcela de Quintos/Décimos também havia sido reajustada indevidamente pela Lei 13.302/2016 (Acórdão 41/2021-TCU-Primeira Câmara, relatado pelo Ministro Vital do Rêgo) .
11.	Ante o exposto, este membro do Ministério Público junto ao TCU entende que o ato em análise deve ser considerado ilegal e ter o seu registro negado, em consonância com o proposto pela Unidade Técnica.".
É o relatório.

não há.

Procurador Sérgio Ricardo Costa Caribé.

PESSOAL. APOSENTADORIA. CONCESSÃO DE QUINTOS/DÉCIMOS APÓS O ADVENTO DA LEI 9.624/1998. REAJUSTE INDEVIDO DA PARCELA DE VPNI REFERENTES A QUINTOS/DÉCIMOS COM BASE NAS LEIS 12.779/2012 E 13.302/2016. ILEGALIDADE. NEGATIVA DE REGISTRO. DETERMINAÇÕES. ARQUIVAMENTO.

APOSENTADORIA (APOS)

Unidade de Auditoria Especializada em Pessoal (AudPessoal).

Em exame, ato inicial de concessão de aposentadoria a Maria Goiaci Alves Carvalho, emitido pelo Senado Federal, em 5/6/2017.
A então Secretaria de Fiscalização de Integridade de Atos e Pagamentos de Pessoal e de Benefícios Sociais (Sefip) , atual AudPessoal, propôs que o ato seja considerado ilegal[footnoteRef:2]. O MP/TCU, representado pelo procurador Sérgio Ricardo Costa Caribé, concordou com a proposta[footnoteRef:3].  [2:  Peça 5.]  [3:  Peça 7.] 
A Sefip assim fundamentou seu entendimento:
"9.2.1. Houve o registro de pelo menos uma rubrica com 'Denominação para análise pelo TCU = Vantagem de caráter pessoal (160 - VPNI (Função Comissionada) (Vantagem de caráter pessoal - Incorporação de quintos/décimos de função) - R$ 5.968,05) . 
a. Justificativa do Gestor de Pessoal: Não há. Verificação efetuada no âmbito do TCU. 
b. Análise do Controle Interno: Não há. Verificação efetuada no âmbito do TCU. 
c. Análise da Equipe Técnica: Ilegal 
É ilegal a concessão da vantagem de quintos em razão do exercício de funções comissionadas após o advento da Lei 9.624/1998. (...) 
9.2.3. Indício encontrado para o servidor/instituidor MARIA GOIACI ALVES CARVALHO de CPF 444.006.321-72 - tipo de indício: Valor de VPNI sofreu algum reajuste desde o primeiro pagamento, situação: ENCAMINHADO PARA ESCLARECIMENTO. 
a. Justificativa do Gestor de Pessoal: Não há. Verificação efetuada no âmbito do TCU. 
b. Análise do Controle Interno: Não há. Verificação efetuada no âmbito do TCU. 
c. Análise da Equipe Técnica: Ilegal".
Em relação à incorporação de quintos/décimos, ao emitir parecer pela ilegalidade, o controle interno apresentou a seguinte justificativa:
	"9.1. Parecer do Controle Interno: considerar o ato Ilegal. Justificativa: 1- Desde a aprovação e adoção do Parecer ADVOSF n° 253/1998, o Senado Federal tem adotado forma diferenciada de contagem de quintos/décimos (VPNI) , tendo como marco inicial da contagem a designação para a função de confiança de nível mais elevado, independente da primeira, situação divergente da estabelecida pela Lei n° 8.911/1994 e pela jurisprudência dos Acórdãos TCU nos 993/2013, 994/2013 e 8.249/2013, todos da 1ª Câmara, que determinam a contagem a partir da primeira designação em funções comissionadas. A servidora recebe VPNI referente a 6/10 FC06 + 4/10 FC05. Se fosse calculada pela metodologia prevista na Lei nº 8.911/94 c/c a Resolução SF nº 74/94, a servidora faria jus a 4/10 FC06 + 6/10 FC05. 2- A incorporação de quintos/décimos (VPNI) deixou de observar a data-limite de 8/4/1998 (publicação da Lei n° 9.624/1998) , contrariando a jurisprudência emanada do RE n° 638.115/CESTF e dos Acórdãos TCU nos 5.753/20161ª Câmara e 7.193/20172ª Câmara. A servidora recebe VPNI referente a 6/10 FC06 + 4/10 FC05, se observada a data limite reconhecida pela jurisprudência atual, a servidora faria jus a 10/10 FC05.".
Verifica-se que o parecer do controle interno, corroborado pela unidade instrutiva, destacou que o Senado Federal adotou como marco inicial a designação para a função de nível mais elevado, independentemente de ser a primeira designação, situação divergente da Lei 8.911/1994, que determina a contagem a partir da primeira designação em funções comissionadas. Também seria ilegal a concessão da vantagem de quintos em razão do exercício de funções comissionadas após o advento da Lei 9.624/1998. Com base nesse entendimento, o controle interno entendeu que a parcela de quintos/décimos devida à interessada seria de 10/10 FC5.  
Em relação à distribuição das parcelas de quintos/décimos devidas à ex-servidora, verificase que incorporou 4/10 do exercício da função "FC05Chefe Seção", exercida nos períodos de 1º/1/1990 a 3/2/1990; 24/9/1990 a 24/2/1993; 29/9/1993 a 8/9/1994; 5/10/1994 a 5/10/1994; 20/11/1994 a 29/1/1997; e da função "FC05Assistente Administrativo", no período de 30/1/1997 a 31/5/1998. 
Outra incorporação refere-se à 6/10 de função referente a "FC06Assistente Técnico", ocupada entre 1º/6/1998 e 31/1/2005. 
Com o advento da Lei 9.624/1998, ocorreu a limitação temporal da incorporação de quintos/décimos até a data da sua publicação (8/4/1998) . Em 4/9/2001, foi editada a MP 2.22545/2001, que acresceu à Lei 8.112/1990 o artigo 62-A, transformando os quintos/décimos em VPNI. Por fim, no julgamento do RE 638.115/CE, em 18/12/2019, o STF permitiu a continuidade do pagamento dos quintos incorporados no período de 8/4/1998 a 4/9/2001, devendo, contudo, ser convertidas em parcelas compensatórias até serem absorvidas por reajustes posteriores. 
Tendo esse horizonte temporal como guia, a contagem dos períodos aquisitivos da interessada pode ser sintetizada na tabela a seguir:
	Período
	Fração incorporada

	1º/1/1990 a 3/2/1990 (1 mês e 2 dias) 
	
	24/9/1990 a 24/2/1993 (2 anos, 5 meses) 
	2/10 FC5

	29/9/1993 a 8/9/1994 (11 meses e 8 dias) 
	4/10 FC5

	5/10/1994 a 5/10/1994 (1 dia) 
	4/10 FC5

	20/11/1994 a 29/1/1997 (2 anos 2 meses e 9 dias) 
	8/10 FC5

	30/1/1997 a 31/5/1998 (1 ano, 4 meses e 1 dias) 
	10/10 FC5

	1º/6/1998 a 4/9/2001 (3 anos, 3 meses e 3 dias) 
	6/10 FC6

Em referência aos períodos intercalados em que ocupou função comissionada FC5, entre 1º/1/1990 e 31/5/1998, a ex-servidora teria direito a 10/10 de FC5. Já no que tange ao período em que a interessada ocupou FC6, e utilizando como data limite 4/9/2001, seriam computados 6/10 da FC6. 
Contudo, as parcelas concedidas administrativamente com amparo em funções comissionadas exercidas no período entre 8/4/1998 e 4/9/2001 devem ser submetidas ao mencionado regramento firmado pelo STF no âmbito do RE 638.115/CE.
No caso em análise, a incorporação do tempo de exercício da FC6 no período de 1º/6/1998 a 4/9/2001 deverá ser convertida em parcela compensatória, sendo possível, para a interessada, optar por receber 10/10 da FC5 (1º/1/1990 a 8/4/1998) sem transformar em parcela compensatória nenhuma fração incorporada.
Outro ponto apurado pela unidade instrutiva diz respeito ao reajuste da vantagem de quintos/décimos promovido pelo Senado Federal:
"Além de tal irregularidade, ao analisar os contracheques mais recentes (disponível para consulta deste Tribunal a partir do mês de março/2017) , identificou-se que o Senado Federal vem promovendo o reajuste da vantagem de quintos/décimos. 
Detectou-se que tais situações vem ocorrendo, no mínimo, desde a edição da Lei 13.302/2016 (que promoveu reajuste na remuneração dos servidores do Senado Federal) , que assim estabeleceu: 
'Art. 1º As Tabelas de Vencimentos Básicos dos Servidores Ocupantes de Cargo Efetivo do Quadro de Pessoal do Senado Federal constantes do Anexo I da Lei nº 12.300, de 28 de julho de 2010, e as demais parcelas de natureza remuneratória devidas a esses servidores são reajustadas em 21,3% (vinte e um inteiros e três décimos por cento) . 
Parágrafo único. O reajuste a que se refere o caput será concedido em quatro parcelas anuais, da seguinte forma: 
I - 5,5% (cinco inteiros e cinco décimos por cento) , a partir de 1º de janeiro de 2016; 
II - 5% (cinco por cento) , a partir de 1º de janeiro de 2017, aplicados sobre as tabelas vigentes em 31 de dezembro de 2016; 
III - 4,8% (quatro inteiros e oito décimos por cento) , a partir de 1º de janeiro de 2018, aplicados sobre as tabelas vigentes em 31 de dezembro de 2017; 
IV - 4,5% (quatro inteiros e cinco décimos por cento) , a partir de 1º de janeiro de 2019, aplicados sobre as tabelas vigentes em 31 de dezembro de 2018.' 
Sabe-se que os quintos/décimos incorporados foram transformados em Vantagem Pessoal Nominalmente IdentificadaVPNI pela Lei 9.527/1997 e, posteriormente, pela Medida Provisória 2.225-45/2001, que acresceu à Lei 8.112/1990 o artigo 62-A, e deveriam ser reajustados, nos termos do art. 15, § 1º da referida lei, apenas em razão dos reajustes gerais, salvo expressa previsão legal em contrário".
Tal majoração estaria ocorrendo desde a edição da Lei 13.302/2016, que promoveu reajuste na remuneração dos servidores do Senado Federal, não configurando revisão geral de remuneração do funcionalismo federal, como foi o caso das Leis 10.331/2001 e 10.697/2003, que concederam aumentos de 3,5% e 1%, respectivamente.
Para esse ponto, a proposta da Sefip é no sentido de expedir determinação ao Senado Federal para que retifique os valores percebidos a título de incorporação de quintos/décimos da servidora, para os valores anteriores à vigência da Lei 13.302/2016.
Em recentes deliberações desta Corte, a exemplo dos acórdãos 2718/2022, de relatoria do ministro Antônio Anastasia, e 661/2023, de relatoria do ministro Vital do Rêgo, ambos do Plenário, houve o exame mais aprofundado da matéria, concluindo que o reajuste de quintos e décimos com base nas Leis 12.779/2012 e 13.302/2016 ocorreu em desacordo com o previsto no parágrafo único do art. 62-A da Lei 8.112/1990 e no art. 37, X, da CF/1988, por não tratarem de revisão geral. Transcrevo o sumário do Acórdão 661/2023-TCU-Plenário, que sintetiza o entendimento do Tribunal:
"REPRESENTAÇÃO. SENADO FEDERAL. INDÍCIOS DE IRREGULARIDADE NO REAJUSTE DA PARCELA DE VPNI COM BASE NA LEI 13.202/2016. POSSÍVEL AFRONTA AO DISPOSTO NO ART. 62-A DA LEI 8112/1990 E ART. 37, INCISO X, DA CF/1988. CONHECIMENTO. AS LEIS 12.779/2012 E 13.302/2016 NÃO CUIDAM DE REVISÃO GERAL DE REMUNERAÇÃO DE SERVIDOR PÚBLICO FEDERAL. IMPOSSIBILIDADE DE REAJUSTE DA PARCELA DE VPNI. PROCEDÊNCIA. MODULAÇÃO DE EFEITOS CONFERIDA A PARTIR DA PROLAÇÃO DO Acórdão 2718/2022-TCU-Plenário. DETERMINAÇÃO PARA DESTAQUE, NA VPNI DERIVADA DE QUINTOS/DÉCIMOS DE FUNÇÕES COMISSIONADAS, DO VALOR CORRESPONDENTE AOS ÍNDICES CONCEDIDOS PELAS LEIS 12.779/2012 E 13.302/2016, FICANDO TAL PARCELA SUJEITA À ABSORÇÃO POR QUAISQUER REAJUSTES REMUNERATÓRIOS POSTERIORES A 23/10/2020. AUTUAÇÃO DE REPRESENTAÇÕES PARA APURAÇÃO DE INDÍCIOS DE IRREGULARIDADE DE IGUAL ÍNDOLE NO ÂMBITO DA CÂMARA DOS DEPUTADOS E DO TRIBUNAL REGIONAL DO TRABALHO DA 2ª REGIÃO. NOTIFICAÇÃO.".
No referido acórdão, foi determinado ao Senado Federal que promovesse "destaque do valor correspondente aos reajustes incidentes sobre as parcelas de VPNI (quintos e décimos) , concedidos entre 2013 e 2015 (Lei 12.779/2012) e entre 2016 e 2019 (Lei 13.302/2016) , sujeitando a parcela destacada à absorção por quaisquer reajustes remuneratórios posteriores a 23/10/2020".
Nesse contexto, já há determinação ao Senado Federal para que ajuste as parcelas de VPNI relativas a quintos a todos seus servidores, com destaque para o valor de reajuste indevido, que deverá ser absorvido por reajustes posteriores. 
Contudo, ainda não se observa a correção nos contracheques da interessada[footnoteRef:4], considerando que a deliberação é de 5/4/2023. O novo ato a ser cadastrado e encaminhado a esta Corte deverá observar tal determinação. [4:  Peça 8.] 
Além das irregularidades mencionadas, ao verificar os contracheques mais recentes[footnoteRef:5], minha assessoria identificou, para o período 2/2023, uma rubrica a título de "parcela compensatória-STF (RE 638115/CE) ", no valor de R$ 576,22. No período subsequente, 3/2023, a mesma rubrica passou a ser de R$ 1.115,26. Na ficha do período 4/2023, não consta a rubrica. Ante a existência de dúvidas quanto ao cálculo e a regularidade do pagamento, é pertinente expedir determinação no sentido de que o Senado Federal reanalise os valores pagos a título de parcela compensatória referente a décimos, esclarecendo a forma de cálculo a esta Corte.  [5:  Peça 8.] 
Por fim, uma vez que o ato foi enviado a esta Corte de Contas há menos de cinco anos, pode ser apreciado sem a realização de prévia oitiva da interessada, nos termos do acórdão 587/2011Plenário, não sendo o caso, também, de concessão de registro tácito.
	Diante do exposto, manifesto-me pela aprovação do acórdão que ora submeto à apreciação deste colegiado.
TCU, Sala das Sessões, em 30 de maio de 2023.
Weder de Oliveira
Relator